【裁判字號】    96,訴,2334
【裁判日期】    970331
【裁判案由】    解除契約返還價金
【裁判全文】
臺灣板橋地方法院民事判決              96年度訴字第2334號
原      告  典瑪科技股份有限公司
法定代理人  乙○○
訴訟代理人  張立業律師
被      告  寰泰科技股份有限公司
法定代理人  甲○○
訴訟代理人  李慶豐律師
上列當事人間解除契約返還價金事件，經本院於民國97年3月18
日言詞辯論終結，判決如下：
    主  文
被告應給付原告新臺幣陸拾壹萬伍仟壹佰貳拾伍元，及自民國九
十五年四月五日起至清償日止，按週年利率百分之五計算利息。
原告其餘之訴駁回。
訴訟費用由被告負擔。
本判決於原告以新台幣貳拾壹萬元供擔保後，得假執行。但被告
如以新臺幣陸拾壹萬伍仟壹佰貳拾伍元為原告預供擔保，得免為
假執行。
原告其餘假執行之聲請駁回。
    事實及理由
一、按訴狀送達後，原告不得將原訴變更或追加他訴，但擴張或
    減縮應受判決事項之聲明者，不在此限，民事訴訟法第255
    條第1 項第3 款定有明文。查本件原告起訴時，原請求被告
    應賠償新台幣（下同）848,560 元及遲延利息，嗣於97年2
    月26日本院審理時，減縮聲明為請求被告應給付615,125 元
    及遲延利息，核與前開規定相符，應予准許，合先敘明。
二、原告主張：
(一)、緣原告於94年間向被告購買訴外人尼吉康公司（下稱尼吉康
    公司）所生產製造的「Nichcon 電解電容」電子零件（下稱
    系爭電容器）數批後，便分批出售予訴外人碧林科技股份有
    限公司（下稱碧林公司），而碧林公司旋又轉賣予訴外人力
    銘科技股份有限公司（下稱力銘公司）。
(二)、於本訴訟提起前，原告曾向碧林公司提起給付買賣價金之訴
    ，並經被告參加訴訟，該案經台灣高等法院以96年度上易字
    第17號判決命碧林公司應給付本件原告697,566 元確定。上
    開判決理由中，對於兩造與碧林公司三者間，曾於95年4 月
    4 日，就原告交付予被告疑似有問題的電容器（包含未加工
    492, 100顆及已加工196,749 顆），其後續如何處理一事做
    成協議，並認為原告與碧林公司間於該次協議中，已合意解
    除上開未加工部份計492,100 顆系爭電容器之買賣契約，則
    依民事訴訟法關於訴訟參加之效力，被告應不得於本件訴訟
    中，否認被告、碧林公司與原告三方間就該協議已有合意解
    除契約之意思表示。
(三)、95年4 月4 日所簽立之協議書，係被告、原告與訴外人碧林
    公司等三方所共同作成，對於協議書內容、效力等問題，自
    然不可割裂解釋而應一體適用。故上述協議除於原告與碧林
    公司間發生合意解除買賣契約之效力外，於被告與原告間亦
    有合意解除買賣契約的意思存在。兩造間之買賣契約既於95
    年4 月4 日合意解除，則被告自應依契約解除後之效力，負
    回復原狀之義務，將被告所交付之買賣價金及遲延利息返還
    原告。
(四)、依照上述兩造之協議書第1 條約定，被告本應待訴外人力銘
    公司下單並將貨品交予力銘公司後，再通知原告開立銷貨折
    讓單，而非由原告先行開立折讓單。且原告絕無不願開立銷
    貨折讓單之情事。95年9 月21日時被告提出新要約，要求原
    告就其中400,000 顆開立之銷貨折價單，惟因該數量與上述
    協議所約定之492,100 顆數量不相符合，原告因而拒絕。故
    非原告不願履行原和解契約，而係原告不願與被告提出之新
    要約，成立另一新和解契約。
(五)、聲明：被告應給付原告615,125 元及自95年4 月4 日起至清
    償日止，按週年利率5%計算之利息，暨以供擔保為條件之假
    執行宣告。
三、被告則以：
(一)、兩造間買賣契約並未合意解除，系爭電容器僅係暫時由被告
    保管。被告於95年4 月4 日協議之前，就已將系爭電容器送
    至訴外人尼吉康公司處鑑定，經鑑定後認為被告所交付之系
    爭電容器並無瑕疵，則被告自不可能於95年4 月4 日協議時
    ，同意就該無瑕疵之電容器解除買賣契約。
(二)、於臺灣高等法院96年度上易字第17號案件，原告係依買賣契
    約訴請訴外人碧林公司給付買賣價金，該判決效力應僅及於
    認定原告與碧林公司間買賣契約已經解除，並不擴張及於本
    件兩造之間買賣契約。且該判決亦對於被告另行出具之保證
    書1 紙，認為被告於該保證書所記載之內容，並無同意接受
    原告退貨之意思。
(三)、縱認95年4 月4 日之協議屬三方當事人間合意解除買賣契約
    ，惟該協議就合意解除契約之意思表示附有條件，並非協議
    成立時，即生合意解除契約之效力。上述協議書記載為：「
    1.針對已sorting 後，未加工的492,100pcs：碧林仍會與力
    銘洽談如有機會透過碧林交貨／吳中興4/6 (四)通知典瑪及寰
    泰結論，如最終仍由寰泰交貨，由力銘下單後寰泰交貨力銘
    後，再通知典瑪公司開立銷貨折讓單：NT$1.25/pcs 」等語
    ，該協議已認定系爭電容器之所有權非屬於被告，而是屬於
    碧林公司所有，故約定須原告先退貨，被告才可銷售該貨物
    予碧林公司，若原告未開銷貨折讓單則表示原告並無解約之
    意。如最終由被告交貨，僅被告秉持商業善意協調處理，而
    非接受退貨。
(四)、95年9 月21日被告曾協調原告按照95年4 月4 日之協議履行
    ，就400,000pcs電容零件開立銷貨折讓單，但原告以數量不
    足為由拒絕開立，被告因此無法出貨。由於系爭有問題之電
    容器送鑑定後，僅係暫時存放被告倉庫，由被告代為保管，
    該貨物所有權仍屬於原告或碧林公司，被告未經同意不敢擅
    自處分，至今該批電容器已逾一年保存期限，無法再行銷售
    ，因原告違反協議拒開銷貨折讓單之結果，造成被告受有該
    批電容器逾期無法銷售之損失，被告之損失應與原告之貨款
    返還請求權互為抵銷。
(五)、聲明：原告之訴駁回，如受不利判決，願提供擔保免為假執
    行。
四、兩造不爭執之事項：
(一)、兩造與碧林公司三方曾於95年4 月4 日簽訂協議，協議第1
    點約定：「1.針對已sorting 後，未加工的492,100pcs ：
    碧林仍會與力銘洽談如有機會透過碧林交貨／吳中興4/6 (四)
    通知典瑪及寰泰結論，如最終仍由寰泰交貨，由力銘下單後
    寰泰交貨力銘後，再通知典瑪公司開立銷貨折讓單：NT$1
    .25/pcs 」等語。
(二)、原告迄今未依上述協議第1 點，就系爭電容器其中未加工之
    492, 100顆，開立銷貨折讓單。
(三)、原告於95年9 月21日不同意就訴外人力銘公司向被告採購之
    400,000 顆電容器零件部份，開立銷貨折讓單。
(四)、系爭電容器每顆單價為1.25元。
五、本件之爭點及法院之判斷：
    原告主張之事實，業據其提出台灣高等法院96年度上易字第
    17 號 判決書、及兩造與碧林公司95年4 月4 日之協議書各
    1 件為證，被告就上開協議書形式上之真正不為爭執，惟以
    前揭情詞置辯。則本件應審酌者厥為：(一)兩造是否於95年4
    月4 日協議中，合意解除買賣契約？(二)被告就系爭電容器無
    法銷售所生之損害，是否可與原告解除契約後所生之返還價
    金請求權相互抵銷？茲逐項析述如下：
(一)、兩造是否於95年4 月4 日協議中，合意解除買賣契約？
１、經查，系爭電容器經尼吉康公司檢驗後，兩造及碧林公司於
    95年4 月4 日協議討論系爭電容器如何處理之問題，其結論
    為：「1.針對已sorting 後，未加工的492,100pcs：碧林仍
    會與力銘洽談，如有機會透過碧林交貨/ 吳中興4/6(四) 通
    知典瑪及寰泰結論，如最終仍由寰泰交貨，由力銘下單後寰
    泰交貨力銘後，再通知典瑪公司開立銷貨折讓單：NT＄1.25
    /pcs。2.針對已sorting 後，已加工的196,749pcs：二方皆
    同意因有風險的存在不適合再交力銘，貨到台灣時將再協調
    存貨地點。3.力銘發生Rework費用: 由力銘提出金額NT ＄
    441,1870協議：由寰泰負責三分之一NT＄147,063 元」，此
    有該協議書1 份在卷可稽。
２、再查，本院依職權調閱本院95訴字第1090號、及臺灣高等法
    院96年度上易字第17號全卷，並參酌證人即碧林公司業務吳
    中興於臺灣高等法院96年度上易字第17號案件96年7 月25日
    審理時之證稱略以：「碧林、典瑪、寰泰三方一致協議，針
    對沒有問題的貨，大約492K左右，……，先處理492K部份，
    也就是沒有問題的貨，所以從大陸送回給寰泰公司，若力銘
    願意由碧林再下訂單，就由我們交貨，但是力銘不同意由我
    們交貨，最後決定由寰泰公司直接交貨給力銘公司，典瑪公
    司當時有簽署同意書，所以典瑪公司也是同意，典瑪公司要
    開折讓單給寰泰公司，但典瑪公司後來沒有開立折讓單給寰
    泰公司，………，由力銘公司向寰泰直接買，價格有降下來
    」等語，及力銘公司嗣於95年6 月9 日開立銷貨折讓單予碧
    林公司，碧林公司亦於95年6 月12日開立銷貨折讓單予原告
    ，即碧林公司於95年6 月15日向原告催收貨款時，係將買賣
    之總金額，扣減其中492, 000pcs 部分之價金697,410 元後
    ，請求原告給付其餘之748, 440元，此有碧林公司提出逾期
    催收單1 件在卷可憑。
３、綜合上述，兩造於上開協議時，已同意就系爭電容器492,10
    0pcs部分，協議結論由力銘公司重行下單予被告，並由被告
    直接交貨力銘公司，力銘公司開立折讓單予碧林公司，碧林
    公司亦開立折讓單予原告，足證兩造顯已就492,100pcs部分
    ，已合意解除買賣契約，而由力銘公司與被告公司另行成立
    買賣契約甚明。被告雖辯稱：原告迄今仍未依協議開立折讓
    單予被告，故兩造間尚未合意解除契約云云。惟查，當事人
    間合意解除契約者，除附有條件或期限者以外，原則上於當
    事人間合意解除契約之意思表示合致時，即生合意解除契約
    之效力。本件兩造間於上開協議中，雖有特別約定合意解除
    契約後雙方應負之返還原狀之義務，被告辯稱原告未依約履
    行之事實縱使屬實，然僅屬原告是否有債務不履行之情事存
    在之問題，尚不影響兩造已就合意解除系爭買賣契約之事實
    ，被告此一抗辯，並無足採，應認兩造間確實已合意解除買
    賣契約。
(二)、被告就系爭電容器無法銷售所生之損害，是否可與原告解除
    契約後所生之返還價金相互抵銷？
１、被告主張因原告未按照95年4 月4 日之協議履行，就400,00
    0 顆電容零件開立銷貨折讓單，致系爭電容器已逾一年保存
    期限，無法再行銷售，造成被告損失云云。惟查，系爭492,
    100pcs電容器部分，已經兩造合意解除買賣契約，理由詳如
    上述，則依合意解除契約後之法律效果，該批492,100pcs電
    容器之貨物所有權自屬被告所有，且被告自承該批貨物亦在
    被告保管之中，據此，被告本得自由處分該批貨物之所有權
    。雖依上述協議內容，原告應開立銷貨折讓單予被告，惟查
    ，銷貨折讓單僅係會計作業上，登帳報稅之用，與被告是否
    得銷售該批電容器本係二事；參酌兩造間協議第1 點之內容
    ，亦係約定：「……，如最終仍由寰泰交貨，由力銘下單後
    寰泰交貨力銘後，再通知典瑪公司開立銷貨折讓單：NT＄1.
    25/pcs。」等語，即明示被告可先交貨給力銘公司後，再通
    知原告公司開立銷貨折讓單；顯見縱使原告尚未依約開立銷
    貨折讓單予被告，亦不礙被告銷售該批貨物。亦即原告雖未
    依約開立銷貨折讓單，但並未因此致被告無法再行銷售，而
    受有損失，此一事實，已堪認定。
２、據此，被告辯稱因原告未依約開立銷貨折讓單致其受有損害
    ，進而主張抵銷云云，即屬無據，無可採信。
(三)、綜合上述，原告依95年4 月4 日協議主張其與被告間之買賣
    契約已合意解除，並依民法第259 條第2 項解除買賣契約後
    回復原狀之效力，向被告請求返還615,125 元價金（即492,
    10 0顆x1.25 元=615,125元）應可採信，被告抵銷抗辯並不
    可採。
六、從而，原告本於解除買賣契約後回復原狀之法律關係，請求
    被告給付615,125 元，及自解除契約後之翌日即95年4 月?
    日起至清償日止，按週年利率5%計算利息之範圍內，為有理
    由，應予准許，逾此部份之請求，則屬無據，應予駁回。兩
    造陳明願供擔保，聲請宣告假執行或免為假執行，經核原告
    勝訴部分，合於法律規定，爰分別酌定相當之擔保金額宣告
    之；原告其餘假執行之聲請，因訴之駁回而失所依據，不予
    准許。
七、本件事證已臻明確，兩造其餘所提攻擊防禦方法及舉證，經
    審酌後，或與本件爭執無關，或認為與判決結果無影響，爰
    不一一論述，附此敘明。
八、結論：本件原告之訴為一部有理由，一部無理由，依民事訴
    訟法第79條、第390 條第2 項、第392 條第2 項，判決如主
    文。
中    華    民    國    97    年    3     月    31    日
                  民事第三庭    法  官  邱育佩
以上正本係照原本作成。
如對本判決上訴，須於判決送達後20日內向本院提出上訴狀。
中    華    民    國    97    年    3     月    31    日
                                書記官  林兆嘉


司法院資訊處製作；財團法人民間司法改革基金會備份。
